臺灣高等法院高雄分院民事判決
109年度勞上字第52號
上  訴  人  陳淑婉  
訴訟代理人  蔡尚宏律師
被上訴人    三商美邦人壽保險股份有限公司

法定代理人  陳宏昇  
訴訟代理人  王之穎律師
上列當事人間請求確認僱傭關係存在事件，上訴人對於中華民國
109年9月9日臺灣高雄地方法院108年度重勞訴字第16號第一審判
決提起上訴，本院於111年10月4日言詞辯論終結，判決如下：
    主  文
上訴駁回。
第二審訴訟費用由上訴人負擔。
    事實及理由
一、上訴人主張：上訴人自民國89年8月4日起受僱於被上訴人，
    擔任保險業務員，後自95年7月21日起擔任被上訴人所屬172
    90通訊處業務經理。兩造嗣於100年1月1日簽訂承攬契約書
    （下稱系爭承攬契約）與業務主管聘僱契約書（下稱系爭聘
    僱契約），上訴人須遵循被上訴人訂定相關辦法，受被上訴
    人管理、考核與懲戒，上訴人無論從事招攬保險業務或擔任
    業務經理，均在被上訴人指揮監督下提供勞務與執行業務，
    並無獨立性，有勞動基準法（下稱勞基法）適用。上訴人任
    職期間獲得多項競賽獎項，為優良保險業務員。詎被上訴人
    以上訴人涉有誘使業務同仁脫離公司及有事實證明參與同業
    運作，違反業務員違規懲處辦法（下稱懲處辦法）、聘僱契
    約及契約忠實義務為由，自108年6月6日起終止兩造間所有
    合約關係。惟上訴人並無被上訴人所指情事，被上訴人終止
    並非合法，縱有該事由，該終止權之行使，違反解僱最後手
    段性，亦逾勞基法第12條第2項規定30日除斥期間，自不生
    終止效力等情。為此，依承攬契約及聘僱契約法律關係，提
    起本件訴訟。聲明：確認兩造間僱傭關係存在。
二、被上訴人則以：上訴人擔任被上訴人保險業務員，為被上訴
    人招攬壽險商品部分不具有人格、經濟、組織上從屬性，應
     屬承攬關係。兩造就業務主管職簽立聘僱契約，上訴人工
    作內容為招募、訓練及輔導所屬各級保險業務人員，督促所
    轄業務人員達成各項考核標準，並參與被上訴人業務會議等
    ，係部分工時制之僱傭關係。上訴人擔任保險業務員、業務
    經理職務均長達10餘年，對保險業運作情形瞭若指掌，竟惡
    意誘使業務同仁脫離公司，參與訴外人即其配偶○○○所經營
    之同業即金強保險經紀人股份有限公司（下稱金強保經公司
    ）運作，違反懲處辦法附表二懲處標準表第30款第3目、第8
    目規定，破壞兩造間信賴關係，對被上訴人造成損害，難期
    被上訴人以解僱以外手段懲處上訴人。被上訴人依懲處辦法
    第6條第1項第2款規定，予以違紀6點處分，並依同辦法第7
    條第1項第2款暨承攬契約第5條第1項第1款規定定，終止承
    攬契約；另依聘僱契約第6條第1項第4款、第3項規定，終止
    聘僱契約，符合勞基法第12條第1項第4款規定。再被上訴人
    南區秘書科係於108年5月14日向被上訴人提出「懲戒案件審
    查表」，為確保上訴人權益，經陸續調查相關事證，終至10
    8年5月29日確認上訴人有重大違規行為，被上訴人於108年6
    月6日終止兩造所有契約關係，未逾30日除斥期間等語，資
    為抗辯。
三、原審判決上訴人敗訴，上訴人不服，提起上訴，請求將原判
    決廢棄，改判如上揭聲明。被上訴人則請求駁回上訴。
四、兩造不爭執之事項：
  ㈠上訴人於89年8月4日起受僱於被上訴人，擔任業務員，另自9
    0年2月19日任業務主任、94年4月19日任業務襄理、95年7月
    21日升任業務經理，兩造於100年1月1日簽訂承攬契約與聘
    僱契約。
　㈡○○○於107年4月28日自被上訴人離職後，於同年5月4日至
    金強保經公司任職。
  ㈢被上訴人於108年6月4日以(108)三業(五)字第00133號函，以
    上訴人涉有誘使業務同仁脫離公司及有事實證明參與同業運
    作，違反懲處辦法、聘僱契約及契約忠實義務為由（下稱10
    6年6月4日函文），自108年6月6日起終止承攬契約及聘僱契
    約，108年6月4日函文於同年月5日送達上訴人。
五、兩造爭執之事項：
  ㈠兩造間聘僱契約及承攬契約之性質為何？是否均有勞基法上
    勞動契約關係之適用？
　㈡上訴人有無誘使業務同仁脫離公司及有事實證明參與同業運
    作之行為？  
  ㈢被上訴人依懲處辦法第6條第1項第2款、第7條第1項第2款暨
    承攬契約第5條第1項第1款規定，終止承攬契約；另依聘僱
    契約第6條第1項第4款、第3項規定，終止聘僱契約，是否符
    合勞基法第12條第1項第4款規定？
　㈣被上訴人依勞基法第12條第1項第4款規定終止聘僱契約，是
    否已逾30日除斥期間？
六、本院得心證之理由：
  ㈠兩造間聘僱契約及承攬契約之性質為何？是否均有勞基法上
    勞動契約關係之適用？
  ⒈按關於保險業業務員為其所屬保險公司從事保險招攬業務而
    訂立之勞務契約，其選擇之契約類型是否為勞基法第2條第6
    款所稱勞動契約，應就個案事實及整體契約內容，按勞務契
    約之類型特徵，依勞務債務人（保險業務員）與勞務債權人
    （保險公司）間之從屬性程度之高低判斷之，即應視保險業
    務員得否自由決定勞務給付之方式（包含工作時間），並自
    行負擔業務風險（例如按所招攬之保險收受之保險費為基礎
    計算報酬）以為斷，不得僅以契約所載之名稱定之。如保險
    業務員就其實質上從事招攬保險之勞務活動及工作時間得以
    自由決定，其報酬給付方式並無底薪及一定業績之要求，係
    自行負擔業務之風險，則其與所屬保險公司間之從屬性程度
    不高，尚難認屬上開規定所稱勞動契約（大法官釋字第740 
     號解釋參照）。又提供勞務之工作人員與契約相對人公司
    締結兩項合約，從事不同之業務活動，本於契約自由原則，
    尚非法所不許，其性質為何（混合契約、契約之聯立或其他
    ），應綜合各項情形判斷之。又僱傭與承攬同屬於供給勞務
    之契約，前者係當事人約定，一方於一定或不定之期限內為
    他方服勞務，他方給付報酬之契約（民法第482條），上開
    供給勞務本身即為主給付義務，並為其類型特徵，僱傭之目
    的，僅在受僱人單純提供勞務，對於服勞務之方法毫無自由
    裁量之餘地；後者則謂當事人約定，一方為他方完成一定之
    工作，他方俟工作完成，給付報酬之契約（民法第490條）
    ，而以發生結果（工作之完成）為契約內容及類型特徵，承
    攬人只須於約定之時間完成一個或數個特定之工作，與定作
    人間無從屬關係。契約類型之歸類，原則上以主給付義務決
    定契約類型，判斷是否為勞動契約應斟酌前開各因素，若各
    該勞動契約因素不能兼而有之，應以義務提供之整體及主給
    付義務為判斷。
  ⒉次按勞基法第2條第1款、第3款及第2款分別規定該法所稱之
    勞工，係指受雇主僱用從事工作獲致工資者；所謂工資，謂
    勞工因工作而獲得之報酬；所謂雇主，謂僱用勞工之事業主
    、事業經營之負責人或代表事業主處理有關勞工事務之人。
    參諸勞基法施行細則第7條第1款、第11款及第12款分別規定
    ：「勞動契約應約定工作場所及應從事之工作、應遵守之紀
    律、獎懲。」，可見勞工係在從屬關係下為雇主提供勞務，
    勞基法所稱之勞動契約，係指當事人之一方，在從屬於他方
    之關係下提供其職業上之勞動力，而由他方給付報酬之契約
    ，與保險承攬契約之承攬人，可自行決定在何時、何地、向
    何人以何方式招攬保險契約，且招攬保險是自我管理，不用
    受公司所拘束，而招攬保險契約，得以指揮性、計畫性或創
    作性之方法進行保險招攬業務有別。保險公司與員工間之關
    係究為勞僱關係或承攬關係，應視其是否基於人格上、經濟
    上及組織上從屬性而提供勞務等情加以判斷。凡在人格上、
    經濟上及組織上完全從屬於雇主，對雇主之指示具有規範性
    質之服從者，為勞動契約。反之，員工如可自行決定在何時
    、何地、向何人以何方式招攬保險契約，且招攬保險是自我
    管理，不用受公司所拘束，則屬於承攬契約。至於是否具備
    使用從屬關係，則須以提供勞務時有無時間、場所之拘束性
    ，以及對勞務給付方法之規制程度，雇主有無一般指揮監督
    權等為中心，再參酌勞務提供有無代替性，報酬對勞動本身
    是否具對價性等因素，作一綜合判斷。
  ⒊聘僱契約第一條約定契約類型契約及性質（為僱傭契約、部
    分工時制）。第二條約定勞務内容及資格要求：乙方（即上
    訴人，下同）同意接受聘僱，為甲方（即被上訴人，下同）
    招募、訓練及輔導其所屬各級保險業務人員，督促所轄各級
    業務人員達成各項考核標準，並參與被上訴人所舉辦之業務
    會議，配合完成各項業務檢查及被上訴人所指定之工作或授
    權範圍内之各項相關業務，並接受被上訴人之指示、管理及
    監督。第三條約定出勤：出勤（以週一至週五，每工作日五
    十分鐘計。採簽到方式，被上訴人應依規定時間準時出席並
    參加早會及相關之業務活動）及考核（上訴人自聘任生效日
    起，應定期接受被上訴人考核）。第四條約定報酬（薪資項
    目）等語（見審重勞訴卷第69至70頁），依上該約定，被上
    訴人係將上訴人納入其組織之一份子，上訴人須按被上訴人
    之指示包括工作時間、內容、規範等親自提供勞務，並遵守
    被上訴人頒佈之相關規章，接受考核、監督，被上訴人則按
    月支付報酬、薪資，堪認上訴人對被上訴人在組織上、人格
    上、經濟上具有相當程度之從屬性，上訴人係在從屬關係下
    為被上訴人提供勞務，依勞基法施行細則規定，兩造所簽訂
    之聘僱契約應屬勞基法所規定勞動契約。
　⒋再按解釋契約，固須探求當事人立約時之真意，不能拘泥於
    契約之文字，但契約文字業已表示當事人真意，無須別事探
    求者，即不得反捨契約文字而更為曲解（最高法院101年度
    台上字第79號判決意旨參照）。依承攬契約第一條約定：「
    上訴人承攬被上訴人之『人身保險契約商品』之招攬事宜。㈠
    本契約為承攬契約，雙方不適用其他勞務契約之相關法令。
    ㈡上訴人明瞭第三條約定之報酬，並非勞動基準法所規定之
    工資。」。第三條約定承攬報酬：「上訴人交付保戶簽妥之
    要保書及首期保險費予被上訴人，經被上訴人同意承保且保
    險契約效力確定後，上訴人始得依被上訴人公告之『保險招
    攬報酬』、『年終業績獎金』領取報酬。」。第五條約定上訴
    人違反規定（包括未達業績），被上訴人之終止權，及兩造
    任意終止；該契約並未約定上訴人招攬保險業務之時間、地
    點、招攬保險之方式與對象，上開條文已明確揭示兩造簽訂
    承攬契約性質為「承攬」，上訴人招攬保險業務所獲得之勞
    務對價係「承攬報酬」（審重勞訴卷第67至68頁）。另依承
    攬契約附件就「保險承攬報酬」復約定：㈠業務津貼（包括
    首年度業務津貼及續年度服務津貼），業務津貼＝實繳保費×
    給付比率。…㈢保單因繳費期滿或任何原因致豁免保費，不予
    續放業務津貼。…㈥保單因故取消、或經要保人撤銷、或自始
    無效時，各項已發之業務津貼及獎金應返還予被上訴人，或
    於給付之任何款項內逕予扣除，於承攬契約終止後亦同。就
    「年終業績獎金」則約定：㈠以業務員承攬保單之首年度業
    務津貼換算為據（原審卷一第181至182頁）。是若上訴人招
    攬之保險契約因故取消、撤銷或自始無效，上訴人除不能取
    得報酬外，已領取之業務津貼及獎金尚應返還被上訴人，此
    與勞基法規定之勞動契約，勞工提供勞務與雇主後，即可自
    雇主處獲得報酬顯然不同。又上訴人擔任被上訴人保險業務
    員，可自行決定在何時、何地、向何人以何方式招攬保險契
    約，差勤自我管理，不用打卡、請假，若未成功招攬保單，
    並無報酬請求權，且每月所領取之報酬數額，須依招攬保險
    之業績計算，顯與僱傭契約受僱人，須依雇主指示而為機械
    性之勞務提供，且報酬數額可屬固定大不相同。是上訴人在
    為被上訴人進行保險業務之招攬工作時，並不具人格或組織
    上之從屬性，係依保險招攬業務工作而獲取報酬，實與為自
    己經營事業無異，非僅依附於被上訴人，此與勞基法第2條
    第3款所定義之工資，係以勞工所提出之勞務本身為對價之
    性質不符，亦與一般勞務報酬係相應於工作時間之長短而給
    付之情形有別。據此，上訴人擔任被上訴人之保險業務員，
    就招攬保險有關業務，與被上訴人不具組織上、人格上、經
    濟上從屬性，應為承攬契約。
　⒌綜上，兩造所簽訂聘僱契約及承攬契約，為僱傭與承攬之聯
    立契約，並非單純之僱傭契約。兩造係成立僱傭及承攬契約
    結合而各自獨立之聯立契約，而非單一僱傭契約或承攬契約
    。上訴人主張所簽訂之聘僱契約及承攬契約皆屬勞動契約，
    均有勞基法適用云云，當非可採。
  ㈡上訴人有無誘使業務同仁脫離公司及有事實證明參與同業運
    作之行為？
　⒈依106年6月4日函文所載，被上訴人係以上訴人涉有誘使業務
    同仁脫離公司及有事實證明參與同業運作之行為，違反懲處
    辦法、聘僱契約及契約忠實義務為由，終止兩造所有合約關
    係（即聘僱契約及承攬契約），核其所稱具體事由為：上訴
    人勸誘被上訴人業務員至○○○所任職金強保經公司任職，上
    訴人並參與該公司運作等情，違反懲處辦法附表二懲處標準
    表第30款第3目「以任何方式誘使業務人員脫離原單位或公
    司」、第8目：「有事實證明參與其他同業運作者」規定。
    上訴人對○○○於107年4月28日自被上訴人離職後，於同年5月
    4日至金強保經公司擔任董事，兼任職總經理職務一情，雖
    不爭執，然否認有被上訴人所指稱前開行為。經查：
　  ⑴依被上訴人南區秘書科業務調查/懲處照會單所載（下稱懲
      處照會單，原審卷一第85頁），被上訴人業務員○○○就被
      上訴人詢問：「茲據通報⑴台端曾經報備核准後，前往金
      強經紀人參加活動，請問其時間、地點是何時？參與活動
      之內容為何？請台端詳述其過程？⑵邀請台端參加之對象
      為何人？現場情況為何？請詳述之。⑶針對此案是否有需
      補充之處？」等問題，答稱：「⑴①108.3.6.②參加內容為
      一般見面聊制度、趨勢與現況差異。⑵邀約增員我的為○○○
      前經理，與我深聊的為前副總○○○，而○○○全程皆在場補充
      金強保經及跳槽的方法及佈局。現場還有看到○○○的太太○
      ○○經理在辦公室出現，有碰到面稍微打招呼，當下○○經理
      有與我說明三商與金強差異？保險和保經的差異及趨勢？
      當下有和我談及我的組織過去金強能領的差多少。」等語
      。另○○○亦於本院審理到庭結證：我認識上訴人，我於108
      年3月6日前往金強保經公司瞭解該公司制度後，走進大辦
      公室，見到上訴人，我們有打招呼，稍微聊了一下，上訴
      人問我聽得怎麼樣，我回答還不錯。上訴人說如果覺得還
      不錯，可以考慮一下…我因為該日前往金強保經，違反工
      作職場紀律違規懲處表第6項第1點「未事前向公司核備代
      表或陪同他人或自行參加壽險同業舉辦之教育訓練課程等
      活動」規定，有遭被上訴人懲處等語，復確認其於上開懲
      處照會單所載通報內容，即其於108年3月6日在金強保經
      公司所發生經過情形等情為實（本院卷第370至374頁）。
      依○○○所述，上訴人不僅確於108年3月6日參與金強保經公
      司所舉辦說明會活動，並於現場向○○○說明被上訴人與金
      強保經公司之間差異、保險與保經差異及趨勢，甚與○○○
      談及其組織團隊若前往金強保經公司所領取報酬差異等節
      。兩造既不爭執○○○確實有參與金強保經公司之活動，○○○
      並因未事前向被上訴人核備參與同業活動遭懲處，復願以
      刑事責任擔保其證言之真實性，當認○○○無須甘冒偽證罪
      風險故為不實證述之理，所證應屬可採。上訴人確實參與
      金強保經公司活動，並於現場勸誘○○○及其組織成員離開
      被上訴人前往金強保經公司，為金強保經公司招募保險業
      務員至明。
　　⑵上訴人雖執○○○與金強保經公司之法定代理人○○○間LINE通
      訊軟體對話內容（本院卷第385至386頁），以證明○○○於1
      08年3月6日前往金強保經公司聽取該公司制度乃○○○所邀
      約，與其無關云云。然本院係認定上訴人確有參與金強保
      經公司所舉辦說明會活動，並於現場鼓動○○○轉至金強保
      經公司任職，與○○○原係受何人邀約前往無關，上訴人此
      一主張，洵非足採。
　　⑶又上訴人確實參與金強保經公司運作，除經○○○證述明確外
      ，復為現代保險雜誌○○○經理在金強保經公司見聞乙節，
      業據證人○○○即被上訴人業務總監證稱：現代保險雜誌社○
      ○○經理曾經跟我提過上訴人的事，○○○賣我們現代保險雜
      誌，也賣給保險經紀人公司，我經常邀他來跟我們分享早
      課，○○○至少跟我提過三次，跟我提到上訴人及其主管○○○
      上完課就到金強，上訴人出現在金強三次以上，那時上訴
      人、○○○都還在被上訴人處上班，○○○要我不要講，因為金
      強保經公司也是他的客戶，他會不好意思，他說他確定在
      金強保經公司看到上訴人，他提醒我要特別小心等語（原
      審卷二第142至143頁、第147至148頁）。雖○○○此證述屬
      傳聞證據，然按民事訴訟之傳聞證人所為之證詞，本非絕
      無證據能力，其與直接證人陳述親聞之證言比較，僅為證
      據力之強弱而已，非不得採為證據方法之使用。本院審酌
      ○○○前開陳證具體明確，並佐以○○○上揭證述內容，復衡之
      ○○○所指○○○確與本件上訴人同有誘使業務人員脫離被上訴
      人及有事實證明參與其他同業運作之違規行為，亦經被上
      訴人依懲處辦法第6條第1項第2款規定予以違紀6點之處分
      ，並依同條第2項第2款、承攬契約第5條第1項第1款及聘
      僱契約第6條第1項第4項規定，終止其等間承攬契約及聘
      僱契約等情，經原審108年度勞訴字第107號確定判決認定
      無訛，是經相互勾稽結果，足認○○○前開所述與事實相符
      ，當可採信，益證上訴人確有參與金強保經公司之運作。
　　⑷另被上訴人前於調查上訴人有無參與金強保經公司運作，
      上訴人並遭通報發現對公司同仁進行不當增員，涉及誘使
      業務人員脫離被上訴人之行為，乃以懲處照會單要求上訴
      人答詢，經上訴人回覆後，○○○於該照會單，加註意見稱
      ：「①Ans：○○○先生○○○於保經公司擔任副董事長一職，多
      次約談增員三商同事及我們內部的同事，讓三商夥伴們不
      勝其擾，請公司詳查處置。②Ans：其母親已理賠多次，每
      天評三商會倒，但該員（○○○）與其配偶○○○確實於文信路
      金強保經工作，每天同進同出！請詳查！！」等語（見原
      卷一第319頁）。○○○就何因填寫加註意見到庭證述：我在
      公司帶領17290通訊處，被上訴人高雄分公司業務服務科
      負責管理我們所有業務單位的同仁升遷、考核、獎懲、處
      分，我們有什麼事情都會向該部門經理○○○反應，是○○○拿
      ○○○所填寫懲處照會單給我看的。（○○○將○○○所出具的書
      面給你看是要討論或處理什麼事？）我的17290通訊處發
      生被保經增員的事件，我向業務服務科主管反應，○○○拿
      這張書面給我看，說有人向他反應，說他也被增員到保經
      。（有無去了解、調查為何你管理的通訊處會遭到金強保
      經增員？）我是透過不同同仁跟我反應，他們離開時沒有
      跟我講，整個桌面淨空，所有個人物品全部搬離開，搬離
      開之後才遞出辭呈，我沒辦法調查，但有不同的同仁反應
      給我，說他們到金強保險公司，他們也受到金強保經增員
      的狀況影響，他們不厭其煩的向我反應。（人員流失到金
      強保經的事情，為何被上訴人會認為與○○○有關係？）因
      為○○○的先生○○○是在金強擔任主管，○○○傳LINE、臉書或
      打電話等聯絡我們同仁，會邀約出去喝咖啡、聊天，我們
      這個行業就是做兩件事情，就是銷售保單及徵員，他們重
      點是增員我們三商美邦的業務同仁，而不是要賣保經的保
      單給我們。上訴人批評被上訴人商品不好、佣金不高、制
      度不好、不會改變、將來會賣掉、可能會倒、還是到金強
      比較好；我是透過不同的同仁跟我反應，反應的同仁向我
      表示他們也受到金強保經增員的狀況；通訊處17290、165
      10都有同仁來反應。○○○有傳LINE或臉書訊息給17290通訊
      處○○○、○○○、○○○、○○○、○○○、○○○、○○○、○○○、○○○，這
      是第二波走的，我們大概有三波跳槽金強的人，○○○、○○○
      、○○○、○○○、○○○、○○○、○○○、○○○、○○○、○○○、○○○等語
      綦詳，並當庭以紅筆勾選有曾向○○○反應遭○○○傳訊息之同
      仁名單（原審卷二第136至139頁、第142至143頁、第147
      頁）。
  　⑸經核○○○前開證述內容經與證人○○○即被上訴人高雄區秘書
      科主管所證稱：我們針對第一個○○○總監所提供的內容作
      面談，第二個我們會佐證○○○總監所提出的同事，原本的
      證人之一○○○確實有去面談過，另外我們也會參酌其他同
      事的觀察，例如在通訊單位的助理同仁的事實…（在你調
      查上訴人期間詢問的證人人數有幾個？）我直接調查的證
      人有3個，○○○、○○○、17290通訊處的行政助理，○○○有書
      面，業務助理是被訪談，沒有書面紀錄，○○○所提的書面
      是懲處照會單等語大致相符（原審卷一第325至326頁、第
      337頁）。證人○○○、○○○雖均受僱於被上訴人，然渠等於
      作證前均已具結，與上訴人並無仇恨嫌隙，自無甘冒偽證
      罪責而虛構上開情節，故為不利於上訴人證詞之動機及必
      要。此外，再稽之上訴人原本隸屬於16510通訊處組織原
      有16組55人，該通訊處後有高達25人轉至金強保經公司登
      錄，迄至被上訴人終止兩造承攬及聘僱契約關係前，該通
      訊處僅存4組19人，並合併變更為17290通訊處等情，有16
      510通訊處組織圖、17290通訊處組織圖、中華民國人壽保
      險商業同業工會壽惠貴字第1090201148號函及16510通訊
      處組織圖人力於離職後至金強保強公司任職表格足憑（原
      審卷一第363至367頁、第439頁），適與○○○、○○○所述內
      容大致相符，足證上訴人確有參與其他同業運作者，並誘
      使業務人員脫離被上訴人之行為。
  　⑹上訴人復執證人○○○、○○○於原審及本院審理之證詞，為有
      利於己之證據。雖該等證人所為陳證確有利於上訴人，然
      考量○○○為上訴人配偶，復為金強保經公司董事兼總經理
      ，○○○則為金強保經公司董事長，有卷附經濟部商工登記
      公示資料足稽（原審卷一第257至259業），彼等為本件訟
      爭之利害關係人，其有利於上訴人之證述，難期客觀公正
      ，遑論渠等證言與本院採認證據顯然相悖，上訴人此一舉
      證，並非可採。
  　⑺再上訴人提出其與同仁（○○）之LINE通訊軟體對話內容（
      本院卷第131至136頁），以證明上訴人於其他同仁詢問挖
      角增員事實，有要求同事要認真工作，無怠忽職守云云，
      然參諸該對話時間為107年5月11日，與被上訴人所指稱上
      訴人上開行為時間相隔甚遠，仍難為有利上訴人之認定。
  ⒉綜上各節，上訴人確有被上訴人所指誘使業務同仁脫離公司
    及有事實證明參與同業運作之情事。被上訴人抗辯上訴人上
    開行為違反懲處辦法附表二懲處標準表第30款第3目「以任
    何方式誘使業務人員脫離原單位或公司」、第8目：「有事
    實證明參與其他同業運作者」規定，信屬有據。
  ㈢被上訴人依懲處辦法第6條第1項第2款、第7條第1項第2款暨
    承攬契約第5條第1項第1款規定，終止承攬契約；另依聘僱
    契約第6條第1項第4款、第3項規定，終止聘僱契約，是否符
    合勞基法第12條第1項第4款規定？
  ⒈按勞工違反勞動契約或工作規則，情節重大者，雇主得不經
    預告終止契約，勞基法第12條第1項第4款定有明文。又依聘
    僱契約第6條第1項第4款約定「違反本契約或被上訴人相關
    規範，情節重大者，被上訴人得不經預告逕行終止本契約。
    」，同條第3項明定「上訴人與被上訴人所簽訂之業務員承
    攬契約書終止時，本合約亦同時終止。」；另承攬契約第5
    條第1項第1款約定「違反『保險業務員管理規則』或被上訴人
    『業務員違規懲處辦法』之規定，被上訴人得不經預告逕行終
    止契約。」；懲處辦法第6條第1項第2款規定「業務員違規
    行為核屬保險業務員管理規則第十九條第一項規定以外情事
    時，本公司應按其情節輕重或影響程度範圍等，予業務員申
    誡1次以上違紀6點以下處分；前段業務員違規行為態樣及懲
    處範圍，如附表二《懲處標準表》（保險業務員管理規則第十
    九條第一項以外之態樣）。」，第7條1項第2款規定「違紀
    點（次）數累計6點，終止合約關係。」，有卷附聘僱契約
    、承攬契約、懲處辦法及懲處標準表足佐（審重勞訴卷第67
    至70頁，原審卷一第57至72頁）。而勞基法第12條第1項第4
    款規定之立法目的，係以勞工之不當行為致雇主身體、人格
    、財產與事業單位團體秩序維護之利益受有損害，為保障雇
    主之利益，而賦予雇主不經預告終止契約之權利，故所稱情
    節重大，係指因該事由導致勞動關係進行受到干擾，而有賦
    予雇主立即終止勞動契約關係權利之必要，且受僱人亦無法
    期待雇主於解僱後給付其資遣費而言，必以勞工違反勞動契
    約或工作規則之具體事項，客觀上已難期待雇主採用解僱以
    外之懲處手段而繼續其僱傭關係（最高法院97年度台上字第
    825號判決意旨參照）。
  ⒉如前所論，上訴人確有誘使業務同仁脫離公司及有事實證明
    參與同業運作之行為，違反懲處辦法附表二懲處標準表第30
    款第3目「以任何方式誘使業務人員脫離原單位或公司」、
    第8目：「有事實證明參與其他同業運作」規定。雖上訴人
    主張其在被上訴人所做最近1次審核中，出席率有82%、所招
    攬保單亦高達97.3%繼續率，縱有違約，其違約情節並非重
    大，被上訴人應先為記過或其他告誡，逕自解雇，違反最後
    手段性原則云云。惟上訴人出席率與保單繼續率，與上訴人
    前開違反工作規則行為，純屬二事，尚無從以上訴人前開出
    席率、保單繼續率尚佳，據認上訴人所為誘使業務同仁脫離
    公司及有事實證明參與同業運作之情事，非為重大。況且，
    依○○○所證稱：（業務員的流失對公司而言是很嚴重的事情
    嗎？）在保險業的發展當中業務員的行銷代表公司的業績，
    我們致力於業務員的發展、成長，代表公司業績整體的發展
    ，所以當業務員開始流失，代表背後的人際網路、業績隨之
    散去，被上訴人一直致力在業務員人力的發展上，確實在10
    7年以前被上訴人在業務人力發展得不錯，但在這2、3年同
    業的挖角動作頻繁後，造成業務員的離開，影響公司整體的
    業績及獲利狀況等語甚明（原審卷一第329頁），及○○○陳證
    ：業務員跳槽到金強，另一半還留在我們辦公室，造成單位
    士氣非常不好，人員就慢慢的被挖角，後來證實很多人跑到
    金強，這部分跟業績畫上等號，我們人等於士氣等於績效，
    我的績效也腰斬剩下50%左右，所以影響非常大等語（見原
    審二第139頁），均足以證明上訴人身為被上訴人業務經理
    ，多年來擔任具有監督、管理並對外招募新保險業務員等重
    要職務，本應忠實履行對被上訴人上開義務，卻誘使被上訴
    人業務員脫離被上訴人及參與同業金強保經公司運作等行為
    ，影響被上訴人相關通訊處業務人員工作氛圍，造成人力相
    繼流失，進而導致被上訴人業績下滑，嚴重損害兩造信賴關
    係，違約情節自屬重大，被上訴人除採此懲戒解僱之手段外
    ，亦無法以其他較輕適當處分，以防止上訴人違約情事繼續
    發生。被上訴人終止兩造間聘僱契約自合於勞基法第12條第
    1項第4款規定。上訴人此一主張，委無可採。
  ⒊被上訴人106年6月4日函文係於同年月5日送達上訴人收受，
    被上訴人於108年6月6日起，終止兩造所有契約關係一情，
    為兩造所不爭執，有108年6月4日函文、上訴人回覆該函文
    之存證信函（見審重勞訴卷第23至27頁）存卷可查。兩造間
    聘僱契約及承攬契約，均經被上訴人於108年6月6日終止。
  ⒋從而，被上訴人以上訴人有懲處辦法附表二懲處標準表第30
    款第3目規定：「以任何方式誘使業務人員脫離原單位或公
    司」、第8目規定：「有事實證明參與其他同業運作」之行
    為，依懲處辦法第6條第1項第2款規定予違紀6點之處分，並
    依同辦法第7條第1項第2款違紀6點即終止合約關係，暨依承
    攬契約第5條第1項第1款等規定，對上訴人終止承攬契約；
    另依聘僱契約第6條第1項第4款、第3項：「上訴人違反本契
    約或被上訴人相關規範，情節重大者，被上訴人得不經預告
    逕行終止本契約。」、「上訴人與被上訴人所簽訂之業務員
    承攬契約書終止時，本合約亦同時終止。」等約定，終止聘
    僱契約，應認有據。
  ㈣被上訴人依勞基法第12條第1項第4款規定終止聘僱契約，是 
    否已逾30日除斥期間？　
  ⒈按雇主依勞基法第12條第1項第4款之規定終止契約者，應自
    知悉其情形之日起，30日內為之，勞基法第12條第2項定有
    明文。所謂之「知悉其情形」應指對勞工違反勞動契約或工
    作規則，情節重大有所確信者而言。如未經查證，是否真實
    或屬虛偽，既不可得而知，自無所謂「知悉」可言，否則，
    如僅憑報案人單方指訴，不調查審酌被訴者之辯解，或未謹
    慎查證，則於事實真相無清楚知悉之情形下，貿然予以解僱
    （終止勞動契約），殊非保障勞工之道及勞資關係和諧之法
    。故該30日之除斥期間，自應以調查程序完成，客觀上已確
    定，即雇主獲得相當之確信時，方可開始起算（最高法院10
    0年度台上字第1393號、110年度台上字第1246號等判決意旨
    參照）。  
  ⒉參諸○○○證稱：被上訴人於108年4月啟動調查，我是調查單位
    ，我直接調查○○○、○○○及17290通訊處行政助理等語（原審
    卷一第328頁、第332頁、第337頁）。佐以○○○係於108年4月
    25日經被上訴人南區秘書科業務調查上訴人被訴違規情形而
    出具懲處照會單，被上訴人並於108年4月29日照會上訴人並
    經上訴人答辯後，經上訴人直屬主管○○○亦認上訴人確有多
    次約談增員業務同仁，請被上訴人詳查處置等情而出具意見
    ，被上訴人南區秘書科於108年5月6日受理，經○○○於調查○○
    ○、○○○後，於108年5月14日填具「本案陳員配偶為金強副董
    確認無疑，經多位同仁反應舉報陳與金強同業一同增員面談
    ，在通訊處內亦多次提及不當言論，黃總監（即○○○）可供
    作證，故建請違紀6點予以解聘」之懲誡案件審查表，而於1
    08年5月17日出具行政照會單予被告總公司業務人事科，載
    明「經由通報發現業務員17290○○○參與其他同業運作，請協
    助評估上述事項」等語，於108年5月29日經被上訴人業務體
    系主管簽核確認上訴人誘使業務人員脫離原單位及接觸同業
    未報備，違反懲處辦法規定，且違反僱傭契約之忠實義務，
    已嚴重傷害公司情節重大，而終止與上訴人間之所有契約關
    係，有被上訴人南區秘書科業務調查/懲處照會單、高雄區
    部秘書科行政照會單、懲誡案件審查表、108年5月22日（10
    8）三業㈤簽字第00138號簽呈在卷可稽（原審卷一第85頁、
    第319頁，本院卷第93至102頁）。是此，被上訴人雖於108
    年4月間即受理上訴人違規情事，惟其經內部調查程序完成
    對上訴人違約情事形成相當之確信後，於108年5月29日作成
    終止契約之決定，並於同年6月5日通知上訴人終止勞動契約
    ，自未罹於30日除斥期間。
  ⒊上訴人雖主張被上訴人於105年4月25日以懲處照會單通知○○○
    說明，並於108年4月29日以懲處照會單通知上訴人提出答辯
    說明或於108年5月2日將照會單擲回被上訴人南區秘書科前
    ，即已知悉上訴人涉有其所述違反勞動契約或工作規則情事
    云云，惟觀諸○○○、○○○分為上訴人主管或職司被上訴人保險
    業務員有無涉及違反懲處辦法之調查單位，本諸其等職權均
    應於懲處照會單、懲誡案件審查表，就上訴人遭舉發違約行
    為加註意見而為實質審查，且依○○○於原審所證稱其於108年
    4月開始調查後，所據以評估之相關事證除○○○回報意見外，
    自身亦觀察上訴人所屬通訊處人力衰退，及參酌○○○陳述等
    語以觀，○○○確實進行調查相關事證，而於108年5月14日認
    定上訴人有重大違規行為，並迄被上訴人體系主管於108年5
    月29日簽核確定之日始達上訴人違規事實之確信，則被上訴
    人以108年6月4日函為終止勞動契約之意思表示，自當未逾3
    0日之除斥期間，上訴人此一主張，亦無可取。
七、綜上所述，兩造間係成立僱傭與承攬之聯立契約，而非單純
    僱傭契約，上開契約業經被上訴人於108年6月6日合法終止
    。上訴人依承攬契約及聘僱契約法律關係，請求確認兩造間
    僱傭關係存在，應屬無據，不應准許。原審為上訴人敗訴判
    決，於法並無不合。上訴意旨指摘原判決不當，求予廢棄改
    判，為無理由，應予駁回。
八、本件事證已臻明確，兩造其餘攻擊防禦方法及所提證據，經
    本院審酌後，認均不足以影響判決之結果，爰不逐一詳予論
    駁，併此敘明。
九、據上論結，本件上訴為無理由，判決如主文。　　
中　　華　　民　　國　　111 　年　　10　　月　　18　　日
                        勞動法庭
                            審判長法  官  許明進
                                  法  官  周佳佩
                                  法  官  張維君
以上正本證明與原本無異。
如對本判決上訴，須於判決送達後20日內向本院提出上訴狀，其
未表明上訴理由者，應於上訴後20日內向本院提出上訴理由書（
均須按他造當事人之人數附繕本）。
上訴時應提出委任律師或具有律師資格之人之委任狀，並依附註
條文規定辦理。如委任律師提起上訴者，應一併繳納上訴審裁判
費。
中　　華　　民　　國　　111 　年　　10　　月　　18　　日
                                      書記官  林秀珍
附註：
民事訴訟法第466 條之1 ：
對於第二審判決上訴，上訴人應委任律師為訴訟代理人，但上訴
人或其法定代理人具有律師資格者，不在此限。
上訴人之配偶、三親等內之血親、二親等內之姻親，或上訴人為
法人、中央或地方機關時，其所屬專任人員具有律師資格並經法
院認適當者，亦得為第三審訴訟代理人。
第1 項但書及第2 項情形，應於提起上訴或委任時釋明之。